【裁判字號】    95,上訴,408
【裁判日期】    950418
【裁判案由】    強盜
【裁判全文】
臺灣高等法院刑事判決
上  訴  人  臺灣基隆地方法院檢察署檢察官
被      告  丙○○
指定辯護人  本院公設辯護人王永炫
上列上訴人因被告強盜案件，不服臺灣基隆地方法院94年度訴字
第657號，中華民國94年10月11日第一審判決（起訴案號：臺灣
基隆地方法院檢察署93年度偵字第4363號），提起上訴，本院判
決如下：
    主  文
上訴駁回。
    理  由
一、公訴意旨略以：丙○○與甲○○（由臺灣基隆地方法院通緝
    中）基於共同強盜他人財物之犯意，推由丙○○於民國（下
    同）93年10月30日上午11時許，在基隆市○○區○○街巴塞
    隆納社區，搭乘由乙○○駕駛之815-LE號計程車，佯稱欲至
    基隆市○○街找在該處賣早餐之姊姊，再以找不到其姊為由
    ，於同日上午11時40分許，返回原處，車資計新臺幣（下同
    ）330元。丙○○以身上未帶錢，要乙○○將計程車停在巴
    塞隆納社區地下一樓，並要乙○○與其一起至基隆市○○街
    460號14樓租住處拿車資，乙○○不疑，隨同前往，在該處
    門口等候。過約5分鐘，乙○○未見丙○○出來，且未付車
    資，即按該戶門鈴，甲○○旋出來，見乙○○一人，認有機
    可乘，即先叫乙○○稍候。過約1分鐘，甲○○即右手持先
    前於93年10月19日在基隆市萬家福量販店所購得之貝瑞塔玩
    具手槍1枝（含彈匣，下同），頂住乙○○胸口，左手抓扯
    乙○○衣領，強拉乙○○入屋，再將該屋大門關上，以上開
    槍枝接續毆打乙○○頭部，使乙○○受有頭部腫脹之傷害（
    傷害部分未據告訴）；丙○○則繼而以雙手抓住乙○○左手
    ，再由甲○○持上開槍枝指著乙○○胸口並恫嚇稱：伊正在
    跑路，竟敢向伊要車資，喝令乙○○跪下，將身上財物交出
    來，否則要將乙○○打掉等語，致使乙○○不敢抗拒，將身
    上僅有之6張百元紙鈔，共600元交付甲○○。甲○○見狀嫌
    錢太少，將6張百元紙鈔棄置在地，對乙○○揚言稱：「要
    將之押往外面打掉」等語，並要丙○○撿拾該600元現金，
    丙○○隨即將6張百元紙鈔撿起交甲○○，再由甲○○持槍
    抵住乙○○背部，與丙○○3人共同搭電梯下樓，電梯停在1
    樓時，乙○○乃伺機逃脫，向正在該處處理巴塞隆納社區住
    戶跳樓自殺案件之警員報案，甲○○與丙○○則趁機逃離現
    場。經警調閱巴塞隆納社區監視錄影帶，循線於93年11月20
    日零時5分許，經甲○○之同意，至巴塞隆納社區主區B2地
    下停車場，搜索車牌號碼WKQ-489號輕型機車，在該機車置
    物箱內查獲貝瑞塔玩具手槍乙枝（含彈匣）、玩具子彈8顆
    ，再至新豐街460號14樓租住處查獲甲○○所有諾基亞NOKIA
    手機乙支（含SIM卡，門號0000-000-000號）、注射針筒2支
    、吸食器乙組等物。因認丙○○及甲○○均涉犯刑法第328
    條第1項之強盜罪嫌云云。
二、訊據被告丙○○固坦承因受甲○○所託，為幫甲○○向其賣
    早餐的姐姐拿錢，而於93年10月30日上午11時許，在基隆市
    中正區○○街巴塞隆納社區搭乘乙○○駕駛車輛，並先、後
    指示乙○○驅車駛往甲○○姐姐餐車可能停放之基隆市○○
    街及崇佑企專附近，乃皆未遇其人，而指示乙○○原車折返
    巴塞隆納社區等事實；亦不否認因未曾攜帶車資，致乙○○
    隨之返抵「基隆市○○區○○街460號14樓」甲○○租住處
    「門口」等候，暨曾為甲○○撿拾地上600元現金等情節，
    惟堅詞否認有何強盜犯行，辯稱：上揭600元現金係甲○○
    喝令伊撿拾取交；又伊是驚見乙○○快被共犯甲○○打跌在
    地，才上前攙扶，俾其免於跌倒，而非如檢察官起訴所指，
    藉雙手抓住乙○○左手以阻其離開；再者，甲○○持槍毆打
    乙○○暨喝令乙○○交出財物之行止，因事出突然，伊毫無
    防備，是伊與甲○○實無所謂強盜之犯意聯絡或行為分擔等
    語。
三、公訴人則係以下列事證為被告涉犯上開強盜罪嫌之論據：
  (一)物證：扣案貝瑞塔玩具手槍1枝（含彈匣1個）、玩具子彈8
    顆、監視錄影光碟片1片。
  (二)書證：搜索扣押筆錄、扣押物品、搜索錄影帶乙捲、照片、
    翻拍照片、統一發票等。
  (三)人證：被害人乙○○於警詢、偵查中之證述。
  (四)被告雖以前詞置辯，然乙○○既係以計程車司機為業，與被
    告素不相識，核其已無攀誣之理；且被告所辯，顯與常情有
    違，應屬圖卸之飾詞，亦無足採。
四、按被告未經審判證明有罪確定前，推定其為無罪；犯罪事實
    應依證據認定之，無證據不得認定犯罪事實，刑事訴訟法第
    154條第1項、第2項分別定有明文。申言之，認定被告有罪
    之事實應憑證據；如未能發現相當之證據，或證據不足以證
    明，自不能以推測或擬制之方法，以為裁判之基礎；且認定
    事實所憑之證據，其為訴訟上之證明，須達於通常一般人均
    不致有所懷疑，而得確信其為事實之程度者，始得據為有罪
    之認定；倘其證明尚未達到此一程度，而有合理之懷疑存在
    時，尚難為有罪之認定基礎；苟積極證據不足為不利於被告
    事實之認定時，即應為有利於被告之認定，更不必有何有利
    之證據；亦即如無確切之積極證據，足以證明犯罪事實，即
    令被告不能為有利之反證，亦不能遽論以罪責，此亦為刑事
    司法實務向來之見解（參見最高法院30年上字第816號、40
    年臺上字第86號、70年臺上字第2368號、76年臺上字第4986
    號判決意旨）。徵諸被告既無自證己罪之義務，更無自證無
    罪之義務，此乃當然之法理。又以情況證據（間接證據）斷
    罪時，尤須基於該證據在直接關係上所可證明之他項情況事
    實，本乎推理作用足以確證被告有罪，方為合法，不得徒憑
    主觀上之推想，將一般經驗上有利被告之其他合理情況逕予
    排除（參見最高法院32年上字第67號判例意旨）。經查：
  (一)被告於93年10月30日上午11時許，在巴塞隆納社區，搭乘證
    人乙○○駕駛車輛，先、後指示證人乙○○驅車駛往甲○○
    姐姐餐車可能停放之基隆市○○街及崇佑企專附近，再以尋
    人未遇為由，指示證人乙○○原車折返巴塞隆納社區，並續
    以未帶車資為由，要求證人乙○○將車輛駛入社區地下停車
    場暫候；乃證人乙○○恐被告一去不返，遂隨同被告搭乘電
    梯至「基隆市○○區○○街460號14樓」即共犯甲○○租住
    處「門口」等候，又因不耐久候（約5分鐘後）而拍門催促
    ，始招惹共犯甲○○出面應門；經共犯甲○○一陣敷衍，證
    人乙○○雖擬在門外繼續等候，然時隔不到1分鐘之光景，
    共犯甲○○竟再度開門，並右手持上開槍枝頂住證人乙○○
    胸口，左手抓扯證人乙○○衣領，以此方式強拉證人乙○○
    入屋，並繼而有本起強盜財物案件之發生等事實，業據被告
    於原審審理時自陳在卷，並經證人乙○○於原審審理時到庭
    證述（參見原審審判筆錄第3頁至第8頁）明確。姑不論被告
    辯稱：伊是受共犯甲○○所託，為幫甲○○向其賣早餐的姐
    姐拿錢，始搭乘證人乙○○駕駛車輛；又因尋人不遇，始指
    示證人乙○○原車折返；暨伊本想找甲○○姐姐代付車資，
    始未攜帶現錢出門等語，究否實在，觀諸上揭本案緣由，實
    已足可認定本起強盜犯意，應係起於「證人乙○○拍門催促
    ，致招惹共犯甲○○出面應門」以後，而非被告在搭乘證人
    乙○○駕駛車輛以前，即曾與共犯甲○○有何預謀。蓋倘甲○○與被告早有強盜預謀，則渠等大可至遠離共犯甲○○租
    住處之任何地點叫車，再指使司機（即證人乙○○）驅車駛
    往偏避處作案，俾利渠等犯案後之行藏隱匿，而非一再自曝
    行藏，先由被告在自己住處門口搭乘證人乙○○駕駛車輛，
    再由被告偕同證人乙○○至共犯甲○○租住處門口等候；又
    設被告與甲○○果係預謀以上揭方式拐騙司機入屋強盜，則
    渠等於被告成功勸哄司機至共犯甲○○租住處「門口」之際
    ，理當更迅速的哄騙司機進屋，且觀諸「證人乙○○（司機
    ）恐被告一去不返而要求隨行」之舉止，諒其亦不會拒絕一
    同入屋之要求，乃竟一再徒增不必要之風險，除放任證人乙○○在門外等候達5分鐘之久，更任由共犯甲○○在「門外
    」「公然」亮槍，並以「持槍頂住證人乙○○胸口暨抓扯證
    人乙○○衣領」之方式，將證人乙○○強拉進屋，核其行止
    ，實已迥異於一般預謀犯強盜案者之所為。據此反推，已足
    以合理排除「被告與甲○○係預謀犯本起強盜案件，而共謀
    由被告以上揭方式搭乘證人乙○○駕駛車輛，再指使證人乙○○駕駛車輛兜圈，暨誘使證人乙○○隨同返抵甲○○租住
    處門口，俾渠等遂行本案」之可能；且尤足徵本案應係「證
    人乙○○拍門催促，致招惹共犯甲○○出面應門，因見僅證
    人乙○○一人在場，認有機可趁」之偶發性犯罪。準此以言
    ，被告於「共犯甲○○萌生本起強盜犯意」以後，與甲○○
    間，究竟有無強盜之犯意聯絡或行為分擔？又有無幫助甲○○強盜之意思？或有無幫助甲○○強盜之行為？凡此，即為
    本案所應審究之關鍵點。
  (二)共犯甲○○雖屢傳未到（甲○○經臺灣基隆地方法院通緝中
    ，此有其前科資料可稽），然查：本案證人乙○○隨同被告
    搭乘電梯至甲○○租住處門口以後，因不耐久候而拍門催促
    ，經共犯甲○○開門一陣敷衍，證人乙○○本擬在門外繼續
    等候。乃時隔不到1分鐘光景，共犯甲○○竟再度開門，並
    右手持上開槍枝頂住證人乙○○胸口，左手抓扯證人乙○○
    衣領，強拉證人乙○○入屋，再將該屋大門關上，以上開槍
    枝接續毆打證人乙○○頭部，或喝令乙○○跪下，或喝問乙○○有無財物，俟乙○○因不能抗拒而取交身上僅有之現金
    600元予甲○○點收，甲○○竟又因所得不豐而牢騷滿腹，
    並隨手將已得手之600元現金棄置於地。當此期間，手持槍
    枝恫嚇乙○○之人，由始至終，均僅甲○○一人；至被告雖
    在一旁觀看，然其迄無參與毆打或恫嚇乙○○之言行，甚且
    眼見乙○○因甲○○之毆打致失去重心，亦曾出手相扶以助
    其站立。再者，甲○○強盜得逞以後，固係揚言「我在跑路
    」、「要把乙○○押出去外面打掉」等語，同時指示被告撿
    拾地上現金，又持上開槍枝脅迫乙○○進入電梯，並俟被告
    撿拾現金完畢而隨同進入電梯以後，將上揭槍枝交由被告收
    起，再與被告及乙○○共乘電梯抵達1樓；惟於電梯抵達1樓
    而自動開啟之際，被告亦曾本於善意對乙○○出言提醒稱：
    「你還不跑」等事實，均據證人乙○○於原審審理時到庭結
    證（參見原審審判筆錄第4頁至第8頁）無誤。勾稽以觀，堪
    認本案著手對證人乙○○「實施」強暴、脅迫至證人乙○○
    因不能抗拒而交付財物者，乃係甲○○，而非被告；且被告
    在本案足供被評價之客觀行為，僅：(1)證人乙○○遭甲○○
    毆打致失去重心之際，出手相扶助其站立之積極作為；(2)依
    甲○○指示撿拾取交地上600元現金之積極作為；(3)在電梯
    內為甲○○收起槍枝之積極作為；(4)電梯抵達1樓時，對證
    人乙○○好意提醒稱：「你還不跑」之積極作為；(5)在甲○○對證人乙○○施強暴、脅迫並取其財物之全部過程，袖手
    旁觀（未阻止或救助）之消極不作為。
  (三)綜觀甲○○強盜證人乙○○財物之上揭過程，被告固係由始
    至終在場袖手旁觀（即上揭(5)），而無對乙○○施以救助或
    對甲○○加以勸阻之言行舉措；惟自客觀以言，被告對證人
    乙○○本無任何救助義務存在，是其此舉，就令果已助長甲○○強盜財物之氣燄，然終究不能將被告之「單純沈默」或
    「見死不救」，與被告在主觀上必有「與甲○○共同犯罪之
    意思」或「幫助甲○○犯罪既遂之意思」同視。又被告雖曾
    依甲○○之指示，為甲○○撿拾業經甲○○棄置在地之現金
    （上揭(2)），或依甲○○之指示，在電梯內為甲○○收起槍
    枝（上揭(3)）；然按強盜取財罪係以行為造成他人既有之支
    配管領狀態瓦解，並由行為人或第三人就該物另行建立新持
    有為其結果要件。茲證人乙○○既因甲○○之強暴、脅迫行
    為，至不能抗拒而依甲○○指示取交身上現金，則證人乙○○對上揭600元現金之支配管領狀態，顯已因甲○○之強暴
    、脅迫行為而全面瓦解，甲○○並因而得以順利就上揭現金
    建立新持有關係，是甲○○之強盜取財犯行，早於證人乙○○取交600元現金之際，即達既遂之階段；縱令甲○○在點
    收現金以後，因不滿其所得不豐，致憤而將之隨手棄置在地
    ，然此要不能影響證人乙○○對上揭現金之支配管領狀態業
    已全面瓦解，暨共犯甲○○強盜他人財物已經既遂之事實。
    又甲○○強盜財物既已達既遂階段，就令強解被告依甲○○
    之指示，「為甲○○撿拾業經甲○○棄置在地之現金（上揭
    (2)），暨在電梯內為甲○○收起槍枝（上揭(3)）」之行為，
    表示被告「主觀上有參與或幫助甲○○強盜既遂之意思」，
    然被告於甲○○強盜行為既遂後始行參與或幫助，乃屬學理
    上所謂之「事後共犯」，且為我國刑法所不採，是除別有其
    他罪名可資相律，尚難以被告「事後」參與或幫助之意思暨
    行為，而論被告以強盜財物之共同正犯或幫助犯。至被告在
    證人乙○○遭共犯甲○○毆打致失去重心之際，出手相扶助
    其站立（上揭(1)），又在電梯抵達1樓時，對證人乙○○好
    意提醒稱：「你還不跑」（上揭(4)），顯非可等同「參與」
    共犯甲○○犯罪或「幫助」甲○○犯罪既遂之行為，其理自
    明，遑論探究被告當此之時，主觀上有無參與或幫助犯罪既
    遂之意思！更何況，觀諸被告此部分行止，已足見被告在共
    犯甲○○強盜證人乙○○財物之過程中，雖始終在場袖手旁
    觀，然其亦非無心對證人乙○○施以援手，只不過礙於本案
    事發倉促，而已超出被告合理預期（本案應係「證人乙○○
    拍門催促，致招惹共犯甲○○出面應門，因見僅證人乙○○
    一人在場，乃認有機可趁」之偶發性犯罪，此業據詳述如前
    ）；兼之以被告畏懼共犯甲○○持槍施暴之兇狠（本案並無
    積極證據足認被告明知共犯甲○○所持槍枝乃玩具槍；且共
    犯甲○○係以促不及防之方式，強拉證人乙○○入屋，旋持
    上開槍枝接續毆打證人乙○○頭部，證人乙○○並曾因此重
    心不穩，而待被告出手相扶，此亦據原審論述如前），被告
    始不敢冒然出手，勾稽被告於原審審理時陳稱：「（問：在
    甲○○毆打司機時，你為何不勸阻？）因我嚇到，他動作好
    像發狂」（原審審判筆錄第15頁）等語益明；且尤足徵被告
    由始至終在場袖手旁觀（即上揭(5)）之行止，實非出於與共
    犯甲○○「共同犯罪」或「幫助甲○○犯罪既遂」之意思無
    疑。
  (四)證人乙○○於偵查中，就本案之強盜過程，雖曾證稱：被告
    以雙手抓住伊左手等語；然在案發後即據報前往乙○○住處
    查詢事發經過之員警即證人張世俊，就證人乙○○在案發後
    第一時間所為指述，亦係到庭證稱：「... 我們詢問他事發
    經過，他就描述大概如剛剛所述（亦即：證人乙○○在第一
    時間所為與本案有關之陳述內容，實與證人乙○○在原審審
    理時證述之內容相彷彿）... 」（原審審判筆錄第9頁）等
    語；參之證人乙○○於警詢時，即一再強調強盜財物者，乃
    甲○○等語，此亦有卷附警詢筆錄可佐；暨對照共犯甲○○
    強盜後偕同被告及證人乙○○一行3人搭乘電梯下樓之過程
    ，證人乙○○始終面帶懼色朝共犯甲○○之所在觀望（而未
    曾朝本案被告觀望），且係擇較靠近本案被告之位置而為站
    立（未曾擇靠近共犯甲○○之位置站立）等情節，此亦有原
    審自扣案光碟（轉錄自該電梯之監視錄影帶）所翻拍擷取之
    畫面6張在卷可考，堪認證人乙○○於原審審理時證稱：「
    （檢察官問：進去房子時，丙○○有無控制你行動？）他是
    扶著我的手，怕我跌倒，因當時戴眼鏡那人（即共犯甲○○
    ）一直拿槍打我的頭，他不是抓我的手... （辯護人問：丙○○有扶著你的手還是押著你？）扶著我... （檢察官問：
    為何他要扶你？）因為我害怕一直在發抖。（檢察官問：當
    時丙○○扶你時，甲○○有無拿槍指著你胸口？）丙○○扶
    我時，甲○○正在打我」（原審審判筆錄第5頁至第6頁）等
    語，並非係為迴護被告之不實陳述，且尤可見證人乙○○於
    偵查中證稱「被告以雙手抓住伊左手」等語，應係證人乙○○之口語表達未臻精確所致。
  (五)至辯護人雖聲請原審傳喚同案共犯甲○○到庭作證，然甲○○業因逃亡、藏匿而經原審發佈通緝在案，是已無從依辯護
    人之聲請，傳喚甲○○到庭作證（刑事訴訟法第163條之二
    第2項第1款規定參照）；此外，考量甲○○於警詢、偵查為
    圖卸己責之供述，已明顯矛盾不實，就令得以傳喚其人到庭
    ，諒其所供亦無助於本案被告責任之釐清，暨評估共犯甲○○未到案之事實，尚無礙就被告犯罪能否證明之心證形成（
    刑事訴訟法第163條之二第2項第2款、第3款規定參照），原
    審不待共犯甲○○到案，駁回辯護人此部分證據調查之聲請
    ，並無不合。
五、綜上，本案既仍存在有利於被告之合理懷疑，而未達到任何
    人均無可置疑之地步；公訴人所舉證據資料或在職權調查證
    據之範圍內，復查無其他積極證據足認被告確有檢察官起訴
    意旨所指之強盜犯行，揆諸首開說明，既不能證明被告犯罪
    ，原審諭知被告無罪之判決，核無不合。
六、檢察官提起上訴以：(一)甲○○尚未到案，而甲○○於警詢中
    所述情節，與被告丙○○並不相符，被告丙○○之辯護人亦
    一再聲請傳喚甲○○到庭詰問，以究其實，本件容有待甲○○到庭以究明被告與甲○○間之犯意聯絡情形之必要。原審
    未予傳訊調查，難謂妥適；(二)又原審以被告丙○○如有與甲○○共同強盜之意，何以不於搭乘被害人所駕之計程車時，
    指示被害人駛往偏僻之荒山野地，更能掩飾脫罪，而被告竟
    捨此不為，反令被害人隨同前往甲○○所賃居之巴塞隆納社
    區○○○街460號14樓），使被害人得知被告與甲○○所在
    位置，是因此推論被告丙○○自始並無與甲○○共謀之犯意
    。惟查被告2人實施強盜之處所，為甲○○冒用「施全力」
    之姓名及身分證號所承租，此有該屋租賃契約書影本（93年
    2月22日）及基隆市警察局93年10月30日偵查報告各1紙附卷
    足憑（附於本署93年度聲監字第000191號卷內）。甲○○既
    非以自己名義租屋，被告丙○○亦並未在租賃契約書上具名
    ，是不能僅因被告2人明目張膽於租屋賃居處實施強盜犯行
    ，即遽認被告丙○○與甲○○無強盜之犯意聯絡。且如原審
    判決此項論述得以成立，則甲○○豈非更無強盜之犯行？因
    該屋縱為甲○○所冒名承租，但畢竟係甲○○出面承租，警
    方仍可循線追查到甲○○（從監視錄影帶或從房東許麗雯→
    代理人林金瀛→被冒名者施全力或甲○○女友胡美娟→甲○○），是僅以被告丙○○非於偏僻地區，而係於甲○○租屋
    居住處，對被害人為強盜犯行一情，並無法證明被告丙○○
    與甲○○間並無強盜犯意之聯絡；(三)本件被害人乙○○於偵
    查中，亦經以證人身分到庭具結，明確證述稱被告丙○○對
    強盜過程不但知情，且有以雙手抓住伊之左手之行為分擔（
    檢察官問：「93年10月30日被害情形？」答：「‧‧‧‧該
    男子要我跟他到新豐街460號14樓去拿錢，我就在該戶門口
    等，那男子進入屋內五分鐘左右，都還沒出來，我就按電鈴
    ，有另一戴眼鏡男子出來，他叫我等一下，又過了一分鐘，
    戴眼鏡男子又出來，他右手持一把手槍頂住我胸口，左手抓
    住我衣領，拉住我跟他進屋去。進屋後，原先搭車之男子以
    雙手抓住我的左手，‧‧‧‧」；問：「當時丙○○有無在
    場？丙○○作何事？」答：「丙○○有在場。丙○○以雙手
    抓住我的左手」；問：「甲○○以槍抵住你的胸口時，丙○○『確實』有以雙手抓住你的左手？」答：「是。」；問：
    「丙○○有無說何話？」答：「丙○○沒說話，都聽甲○○
    的話」；問：「丙○○抓你的雙手，是他自己抓的，還是聽
    從甲○○的指示？」答：「丙○○主動抓我的雙手，甲○○
    先以槍打我的頭，丙○○才抓我的手。甲○○再叫我跪下，
    並喝令我把身上的錢拿出來，否則把我打掉」；問：「丙○○有無聽到甲○○說若不將錢交出，要把你打掉的話？」答
    ：「當時在場只有我們三人，而且甲○○又將門關著，甲○○說話聲音很大」）。是被告丙○○與甲○○有強盜之犯意
    聯絡與行為分擔，業據被害人於先後2次偵訊時，多次向偵
    查檢察官證述無誤（詳見偵字第4363號卷第62頁、第63頁、
    第86頁、第87頁；93年12月28日、94年6月27日偵訊筆錄）
    。被害人於審判時，就丙○○部分證詞迥異於偵訊時，應係
    事後迴護之詞；(四)被告丙○○於偵訊時一再否認當時未聽到
    甲○○對被害人說什麼，亦未看到被害人將六百元交給甲○○，也未與甲○○共同押被害人至電梯處（詳見前揭偵卷第
    77 頁、第78頁，94年3月25日偵訊筆錄），事實證明被告丙○○所辯不實，被告不僅全程在場，且為甲○○撿拾紙鈔、
    收起槍枝。是被告丙○○如非與甲○○有強盜之犯意聯絡及
    行為分擔，何須一概否認？(五)又甲○○用以強盜之手槍，係
    早於作案前十多天（93年10月19日）即已購得（詳見卷內購
    槍發票），且被告丙○○亦曾辯稱不知為何甲○○拿出「玩
    具手槍」頂住乙○○，是被告丙○○早知該槍為玩具手槍，
    且丙○○與甲○○在屋內有5分鐘之久，在被害人按門鈴，
    甲○○開門詢問後，再度關門達1分鐘之久，始再度開門，
    持槍頂住被害人胸口，並強拉被害人入屋，入屋時被告丙○○在場見聞整個強盜經過，是被告丙○○早已預見並已知甲○○持槍強盜之事。且依被害人所述及丙○○辯稱之情，丙○○當時並無絲毫為甲○○所持「真槍」嚇到，而只得聽從
    甲○○之情況。是依丙○○所述，其應早知該槍為「玩具手
    槍」，並非事先不知甲○○欲持槍強盜被害人之實；(六)被告
    丙○○不僅於甲○○實施強盜行為時始終在旁，且於甲○○
    佯稱被害人財物過少，作勢將六百元扔於地上時，為甲○○
    撿拾起六百元，並於2人要驅離被害人時，與甲○○一前一
    後制住被害人，並將甲○○轉交之玩具手槍插置於後背腰際
    間。如被告丙○○與甲○○並無事先之強盜犯意聯絡，何以
    在旁不但任由甲○○以槍托毆打被害人、喝令被害人下跪，
    未為任何制止勸阻行為，甚且於甲○○將槍枝託付時，仍取
    來置於自己後腰際？且甲○○雖已自被害人處取得六百元，
    但因嫌少，仍作勢嚇唬被害人，被害人仍在無法抗拒之狀況
    下，整個強盜行為尚未終了，不能僅以被害人已交付六百元
    ，即遽認強盜行為終了或整個強盜過程已完結。是被告丙○○為甲○○撿拾紙鈔六百元及保管槍枝之行為，不能認僅係
    「事後幫助」而已；(七)又被告丙○○辯稱當日搭計程車係受
    甲○○所託，至基隆市○○街海洋大學一帶及崇右企專一帶
    找尋甲○○之姊，要向甲○○之姊借錢，但因遍尋不著，身
    上又未攜帶車資，乃要被害人返回甲○○租屋處，拿取車資
    支付云云。惟丙○○既已計畫搭乘計程車，竟未攜帶任何車
    資，其所辯已不可採；且其等所尋找借錢之對象，既為甲○○之姊，何以甲○○未親自尋找或隨同前往，更可確定甲○○姊姊行蹤？而丙○○受甲○○委託，去尋找甲○○之姊姊
    商借款項，竟未事先確定甲○○姊姊所在地點，或與甲○○
    姊姊約定好、聯絡好，而漫無目標地乘車於郊區海洋大學及
    市區崇右企專一帶搜尋，更令人匪夷所思。且丙○○辯稱當
    時身上未帶錢、未攜手機，依丙○○所述情形，甲○○並未
    事先與其姊商妥約定好，因此遍尋不著而折返。是豈有找人
    借錢，未事先聯絡約定妥當之理？且甲○○未與其姊約定好
    ，縱丙○○果真尋得甲○○之姊，在未受甲○○明確交代之
    情況下，甲○○之姊豈有隨意交付借款與陌生人之理？是被
    告丙○○所辯當日非預謀強盜，而係找不到甲○○之姊借錢
    ，乃折返而由甲○○1人自為強盜之詞，係屬卸責之詞，不
    足採信。況被告甲○○於警詢及偵訊中，從未供稱當日係要
    丙○○搭車去向其姊借錢（93年11月20日警詢：「我原本在
    屋內睡覺，而該計程車司機因丙○○坐車未付車資之金錢糾
    紛而敲門索討，我才與他發生糾紛，‧‧‧‧」；本署93年
    11月20日偵訊：「我確實有用該手槍槍把的側面毆打他頭部
    ，因為乙○○按我住處的電鈴，按得很急促，當時我剛好在
    睡覺被吵醒，很生氣就去開門，他對我說要計程車錢，但我
    並沒有坐他的車，‧‧‧‧‧」）。退萬步言之，縱被告丙○○搭被害人計程車之前，尚未與甲○○有強盜之犯意聯絡
    ，然在折返甲○○租屋處時，被害人於門外等候有5分鐘之
    久，且不耐久候而按門鈴表明係欲催討計程車資後，甲○○
    再度關上門，被告2人尚於屋內待有1分多鐘，且於再次開門
    時，甲○○已手持十多天前自量販店購得之金屬製玩具手槍
    ，並抵住被害人，強拉被害人入屋，其時丙○○已在屋內，
    並始終在旁，是當時並非事出突然，被告丙○○早有預見，
    且依當時諸般情狀，足認被告丙○○不僅已知情（有犯意聯
    絡），且已參與犯罪構成要件行為之實行（行為分擔—如撿
    拾被害人交付之財物、收藏甲○○委託保管之槍枝、與甲○○一前一後帶同被害人下樓等），指摘原審判決不當。
七、惟甲○○現由臺灣基隆地方法院通緝中，無從傳喚到庭。被
    告如有強盜之犯意，何以於乙○○隨同跟上樓時，任由乙○○在屋外等候達五分鐘之久？被告於甲○○以槍托毆打乙○○時，是以手扶住發抖之乙○○，並非以手抓住乙○○，此
    已據乙○○於原審供明，乙○○與被告並不認識，無迴護被
    告之必要，而乙○○於警詢及偵訊時所供，丙○○以雙手抓
    住伊云云，應係於緊張情況下誤判情況之說詞。被告於甲○○將六百元紙鈔丟棄在後，聽從甲○○之命，拾起該六百元
    ，及聽從甲○○之命收起槍枝，此皆在甲○○強盜行為完成
    之後，不能認係被告參與強盜之行為，被告於下樓後亦叫乙○○快跑，如係被告為強盜之共犯，何以如此。乙○○於警
    詢時供稱，丙○○與甲○○有犯意聯絡，此係其先入為主之
    判斷，無何依據，且乙○○既非丙○○、甲○○，又如何知
    悉該二人有犯意聯絡？再亦無證據足資認定被告知悉甲○○
    所持有之槍枝係真槍或假槍。被告至海洋大學及崇右企專尋
    找甲○○之姊姊借錢，此係因被告知悉甲○○之姊姊平常均
    在該處擺攤之故，不能因被告事先未與甲○○姊姊聯絡，即
    認其供述為不可採，本件尚乏積極證據足資認定被告有與甲○○基於共同犯意聯絡對乙○○強盜，檢察官徒以推測之詞
    ，認定被告有參與強盜之犯行，尚無足採，檢察官之上訴為
    無理由，應予駁回。
據上論斷，應依刑事訴訟法第368條，判決如主文。
本案經檢察官劉斐玲到庭執行職務。
中    華    民    國    95    年    4    月    18    日
                  刑事第十一庭
                          審判長法  官  張連財
                                法  官  楊照男
                                法  官  林明俊
以上正本證明與原本無異。
如不服本判決，應於收受送達後十日內向本院提出上訴書狀，其
未敘述上訴之理由者並得於提起上訴後十日內向本院補提理由書
（均須按他造當事人之人數附繕本）。
                                書記官  蕭進忠
中    華    民    國    95    年    4     月    25    日


司法院資訊處製作；財團法人民間司法改革基金會備份。
